臺灣高等法院刑事判決
109年度上訴字第4335號
上  訴  人  
即  被  告  林于翔

            沈家鴻

上列上訴人等因詐欺等案件，不服臺灣士林地方法院109年度金
訴字第23號，中華民國109年8月27日第一審判決（起訴案號：臺
灣士林地方檢察署108年度偵字第15066號），提起上訴，本院判
決如下：
    主  文
上訴駁回。
    事實及理由
一、檢察官起訴書附表編號2-1至2-5及編號4-1至4-5所示，為上
    訴人即被告乙○○、甲○○被訴刑法第339條之4第1項第2款之三
    人以上共同犯詐欺取財罪及洗錢防制法第14條第1項之洗錢
    罪部分，業經原審為無罪判決，檢察官未上訴，此部分業已
    確定，非本院審理範圍，先予指明。
二、本案經本院審理結果，認第一審以被告乙○○就起訴書附表編
    號1-1至1-4部分首次參與詐欺集團提領詐騙所得款項之犯行
    ，係犯組織犯罪條例第4條第1項招募他人加入犯罪組織罪、
    刑法第339條之4第1項第2款之三人以上共同犯詐欺取財罪及
    洗錢防制法第14條第1項之洗錢罪，依想像競合之規定，從
    一重論以加重詐欺罪；被告甲○○就起訴書附表編號1-1至1-4
    部分首次參與詐欺集團提領詐騙所得款項之犯行，係犯組織
    犯罪條例第3條第1項後段參與犯罪組織罪、刑法第339條之4
    第1項第2款之三人以上共同犯詐欺取財罪及洗錢防制法第14
    條第1項之洗錢罪，依想像競合之規定，從一重論以加重詐
    欺罪；被告二人就起訴書附表編號3-1至3-4部分，均係犯刑
    法第339條之4第1項第2款之三人以上共同犯詐欺取財罪及洗
    錢防制法第14條第1項之洗錢罪，依想像競合之規定，均從
    一重論以加重詐欺罪，被告二人所犯二罪被害人並非相同，
    犯意各別、行為互殊，應分論併罰。依被告二人先前前案紀
    錄，所犯類型相似，對刑罰反應力薄弱，構成累犯，依法加
    重其刑。被告乙○○就違反組織犯罪條例部分及洗錢防制法部
    分自白，分別依組織犯罪條例第8條及洗錢防制法第16條減
    輕其刑；被告甲○○則就違反組織犯罪條例部分自白，依組織
    犯罪條例第8條減輕其刑，被告二人同時有加重及減輕事由
    ，依法先加後減之。被告二人就上開各罪，分別均量處如原
    審附表編號一、三所示之刑，分別應執行有期徒刑1年11月
    、1年10月。且依最高法院108年度台上大字第2306號裁定見
    解，審酌被告二人本案犯罪情狀，尚未達於應以保安處分預
    防矯治之程度，認無予以強制工作之必要，而不為強制工作
    之諭知。並說明：被告二人因本案犯行，所得報酬分別為59
    90元、6000元，未據扣案，應依刑法第38條之1第1項前段、
    第3項宣告沒收，並諭知於全部或一部不能沒收或不宜執行
    沒收時，追徵其價額。扣案被告甲○○所有之IPHONE手機1 支
    （IMEI：000000000000000 ，內含門號0000000000號SIM 卡
    1 枚），為供犯罪所用之物，依刑法第38條第2 項前段規定
    宣告沒收價額。經核原判決認事用法、量刑及沒收之諭知均
    無不當，應予維持，並引用第一審判決書記載之事實、證據
    及理由（如附件）。
三、被告二人於本院審理時均否認有洗錢犯行，原審量刑過重，
    被告乙○○並否認有招募姚嘉權加入犯罪組織云云。
四、依下列說明，被告二人上訴理由均不足採　　
　㈠洗錢防制法之適用　
　⒈按洗錢防制法於105年12月28日修正公布，並於106年6月28日
    生效施行(下稱新法)，新法第2條規定：「本法所稱洗錢，
    指下列行為：意圖掩飾或隱匿特定犯罪所得來源，或使他
    人逃避刑事追訴，而移轉或變更特定犯罪所得。掩飾或隱
    匿特定犯罪所得之本質、來源、去向、所在、所有權、處分
    權或其他權益者。收受、持有或使用他人之特定犯罪所得
    」，並參考FATF(即防制洗錢金融行動工作組織)建議，就其
    中採取門檻式規範者，明定為最輕本刑為6個月以上有期徒
    刑之罪，並將「重大犯罪」之用語，修正為「特定犯罪」。
    例如詐欺集團向被害人施用詐術後，為隱匿其詐欺所得財物
    之去向，而令被害人將其款項丟包，並由該集團所屬之車手
    前往提領詐欺所得款項得逞，檢察官如能證明該丟包資金係
    本案詐欺之特定犯罪所得，即已該當於新法第14條第1項之
    一般洗錢罪。另過去實務認為，行為人對犯特定犯罪所得之
    財物或利益作直接使用或消費之處分行為，或僅將自己犯罪
    所得財物交予其他共同正犯，祇屬犯罪後處分贓物之行為，
    非本條例所規範之洗錢行為，惟依新法規定，倘行為人意圖
    掩飾或隱匿特定犯罪所得來源，而將特定犯罪所得直接消費
    處分，甚或交予其他共同正犯，而由共同正犯以虛假交易外
    觀掩飾不法金流移動，即難認單純犯罪後處分贓物之行為，
    應仍構成新法第2條第1或2款之洗錢行為。
　⒉又洗錢防制法於第2條明定洗錢行為之態樣，並於第14條規定
    其罰則，俾防範犯罪行為人藉製造資金流動軌跡斷點之手段
    ，去化不法利得與犯罪間之聯結，漂白不法利得。洗錢行為
    旨在掩飾、隱匿犯罪及因而獲取之財產利益，自係以犯罪之
    不法所得為標的，雖須先獲取犯罪不法利得，然後始有洗錢
    可言，惟財產犯罪行為人利用被害人將詐欺款項丟包處分，
    而由車手收取犯罪所得之情形，非但財產犯罪於焉完成，並
    因該款項進入形式上與犯罪行為人毫無關聯之人車手，以致
    於自資金移動軌跡觀之，難以查知係該犯罪之不法所得，即
    已形成金流斷點，發揮去化其與前置犯罪間聯結之作用，而
    此不啻為洗錢防制法，為實現其防阻不法利得誘發、滋養犯
    罪之規範目的，所處罰之洗錢行為。從而利用車手獲取被詐
    欺之人丟包款項，於車手得款之際，非但完成侵害被害人個
    人財產法益之詐欺取財行為，同時並完成侵害上開國家社會
    法益之洗錢行為。
　⒊查本件如附表所示人均係因本案被告所屬之詐欺集團中不詳
    成年成員，施用詐術，致附表所示之丙○○、丁○○等陷於錯誤
    ，進而依指示而款項丟包，由車手姚嘉權拿取，再放至商場
    置物櫃由甲○○領出或直接交給甲○○，復再轉交予乙○○，並交
    付詐欺集團中姓名年籍不詳之人，該詐欺款項一旦以現金提
    領而出，即難再追查前揭犯罪所得之特性，被告二人收領款
    項後旋以指示方式以迂廻方式交予真實姓名年籍不詳之人收
    取，客觀上已透過現金多次層交製造資金斷點，使偵查機關
    除藉由監視器錄影畫面鎖定車手，難以再向上溯源，並使其
    餘集團共犯得以直接消費、處分，以掩飾不法金流移動之虛
    假交易外觀，而達到隱匿該特定犯罪所得之去向、所在之結
    果，且被告二人主觀上對於其行為將造成掩飾、隱匿該詐欺
    犯罪所得去向、所在之結果，依其生活經驗及智識程度應屬
    明知，仍執意為之，是被告二人所為構成洗錢防制法第2條
    第2款、第14條第1項之洗錢罪。被告二人否認成立一般洗錢
    罪云云，即無可採。 
　㈡被告乙○○招募姚嘉權加入詐欺犯罪組織部分　　
　　被告乙○○雖於本院審理僅坦認招募甲○○加入詐欺犯罪組織云
    云（見本院卷第227頁），然查被告乙○○於偵訊業已自承：
    「（問：你所涉本件詐欺取財、違反洗錢防制法等行為，收
    水以及轉手、介紹等行為的報酬是多少？）姚嘉權的角色是
    車手，我給他詐騙金額的3至4%，甲○○的角色是收水，我給
    他欺騙金額的1至2%，我的角色也是收水，我報酬是收詐騙
    金額的1至2%。蘇志紘是介紹人，蘇志紘介紹我，我介紹甲○
    ○、姚嘉權。」等語（見108少連偵117卷第334頁），核與同
    案被告姚嘉權於警偵詢均供稱：我大約是從7月份加入詐騙
    集團，擔任取款車手的工作，是乙○○招我進去詐騙集團等情
    相符（見108他3444卷第181頁、第223至224頁），是以，被
    告乙○○上開所辯並無足採。
　㈢又按量刑係法院就繫屬個案犯罪之整體評價，為事實審法院
    得依職權自由裁量之事項，故量刑判斷當否之準據，應就判
    決之整體觀察為綜合考量，不可摭拾其中片段，遽予評斷，
    苟已以行為人之責任為基礎，並斟酌刑法第57條各款所列情
    狀，在法定刑度內，酌量科刑，無偏執一端，致明顯失出失
    入情形，即不得任意指摘為違法。本院審酌原審就被告之犯
    罪情節及科刑部分之量刑基礎，已於原判決理由欄內具體說
    明顯已斟酌刑法第57條各款事由而為刑之量定，係以行為人
    責任為基礎，兼顧對被告有利與不利之科刑資料，既未逾越
    法定範圍，亦無違背公平正義之精神，客觀上不生量刑畸重
    、畸輕或有所失出、失入之裁量權濫用，核與罪刑相當原則
    無悖，況原判決具體審酌本件犯罪而為整體評價，就被告二
    人所犯最輕本刑為有期徒刑1年之刑法第339 條之4第1 項第
    2款之三人以上共同犯詐欺取財罪，僅量處有期徒刑1年9月
    至1年2月之刑度，已屬從寬量處，被告二人於本院審理期間
    並無與告訴人達成和解，實無再予減輕其刑之餘地。縱與被
    告二人主觀上之期待有所落差，仍難遽指原審量刑有何不當
    或違法。被告二人上訴爭執量刑過重，請求從輕云云，亦無
    可採。
五、綜上，被告二人提起本件上訴，為無理由，應予駁回。
六、此外，被告乙○○於107 年7 月間，經由不詳管道，與通訊軟
    體密聊暱稱「LULU」（下稱LULU）之成年男子及鐘祥恩所屬
    3 人以上，以實施詐術為手段，具有持續性、牟利性之有結
    構性詐欺集團犯罪組織部分，前經臺灣士林地方檢察署檢察
    官以108年度偵字第3714號就加重詐欺部分提起公訴，於108
    年4月11日即已繫屬於臺灣士林地方法院（108年度審訴字第
    202號，嗣改分案號為108年度訴字第209號)，經原審法院以
    被告乙○○加入之詐欺集團後所實施之加重詐欺取財犯行，為
    最先即108 年4 月11日繫屬於法院之案件，起訴書雖未論及
    被告參與犯罪組織犯行，然此部分與已起訴部分，有想像競
    合之裁判上一罪關係，於首次加重詐欺犯行應併論參與犯罪
    組織罪，而於109年10月15日論處罪刑，並於109年11月17日
    確定，有該案起訴書、判決書、本院被告前案紀錄表存卷可
    參。則關於被告乙○○參與本案犯罪組織部分，曾經判決確定
    ，依刑事訴訟法第302條第1款之規定，此部分原應為免訴之
    判決，惟起訴書認倘成立犯罪，與上開論罪科刑部分有想像
    競合犯之裁判上一罪關係，爰不另為免訴之諭知，附此敘明
    。　　
據上論斷，應依刑事訴訟法第373條、第368條，判決如主文。
本案經檢察官施清火到庭執行職務。　
中　　華　　民　　國　　110 　年　　4 　　月　　21　　日
                  刑事第十二庭  審判長法　官  陳如玲
                                      法　官  郭惠玲
                                      法　官  廖建瑜
以上正本證明與原本無異。
如不服本判決，應於收受送達後20日內向本院提出上訴書狀，其
未敘述上訴之理由者並得於提起上訴後20日內向本院補提理由書
（均須按他造當事人之人數附繕本）「切勿逕送上級法院」。
                                      書記官　邵佩均　　
中　　華　　民　　國　　110 　年　　4 　　月　　21　　日